臺灣高等法院高雄分院刑事判決　　　　　　　　　　九十三年度上訴字第九一七號
　　上　訴　人
　　即　被　告　丙○○
右上訴人因偽造文書等案件，不服臺灣高雄地方法院九十二年度訴緝字第二二五號中
華民國九十三年七月十六日第一審判決（起訴案號：臺灣高雄地方法院檢察署九十年
度偵字第二０二七七號、九十一年度偵字第二三三五二號），提起上訴，本院判決如
左：
      主  文
原判決關於詐欺取財、行使偽造私文書部分及定其應執行刑均撤銷。
丙○○共同連續行使偽造私文書，足以生損害於他人，處有期徒刑肆月，如易科罰金
，以參佰元折算壹日。偽造「戊○○」印章壹個及「臺灣高速鐵路股票轉讓切結書」
三紙上偽造「戊○○」署押各壹個及偽造「戊○○」印文各壹個均沒收。
其他上訴駁回。
上訴駁回部分所處有期徒刑肆月，如易科罰金以參佰元折算壹日，與撤銷改判部分所
處之刑，應執行有期徒刑陸月，如易科罰金，以參佰元折算壹日。偽造「戊○○」印
章壹個及「臺灣高速鐵路股票轉讓切結書」三紙上偽造「戊○○」署押各壹個及偽造
「戊○○」印文各壹個均沒收。
      事  實
一、丙○○於民國八十六年間，陸續向己○○共借款新台幣（下同）四百七十萬元，
    並提供其所有坐落高雄市○○區○○段二小段一三○七、一三○七－一號土地之
    權狀字號八０新狀字第０００五五九、００一五二七號土地所有權狀及其上建物
    即門牌號碼高雄市新興區○○○街一五六之二號及之五號房屋之權狀字號八０新
    建字第０００二九三、００三五一一號建物所有權狀（下稱系爭所有權狀）予己○○以擔保債務。詎丙○○因需款使用，竟基於使公務員登載不實之事項於公文
    書上之故意，於八十七年四月二十八日，在高雄市政府地政處新興地政事務所，
    以系爭所有權狀遺失為由申請補發所有權狀，使該地政事務所之公務員將遺失之
    不實事項登載於職務上所掌高雄市政府地政處新興地政事務所八十七年四月三十
    日新地新字第七六一號公告上，足以生損害於己○○及地政機關管理之正確性，
    並於八十七年五月三十日公告期滿後，由高雄市政府地政處新興地政事務所補發
    上開土地、建物之所有權狀予丙○○。
二、丙○○於八十九年間，得知富邦人壽股份有限公司（以下簡稱富邦人壽公司）之
    員工得以一股十元之價格認購臺灣高速鐵路股份有限公司（以下簡稱臺灣高鐵公
    司）增資發行之股票，經向己○○、丁○○、乙○○告知願以一股十二元之價格
    轉賣，己○○即表示願認購二萬股，丁○○、乙○○亦表示願各認購一萬股，己○○、丁○○、乙○○復分別將股款二十四萬、十二萬、十二萬元交付丙○○。
    嗣於八十九年六、七月間，因己○○、丁○○、乙○○不斷詢問認購股票之事，
    丙○○竟與同居人林錦華（已於九十年六月四日死亡）共同基於偽造私文書後行
    使之概括犯意聯絡，先利用不知情之成年刻印人員偽造戊○○之印章一個，再連
    續於不詳處所，在內容記載收到股款及保證過戶之「台灣高速鐵路股票轉讓切結
    書」三紙上，未得戊○○同意或授權而擅在保證人欄偽造戊○○簽名各一個及持
    偽造之戊○○印章蓋用印文各一個，而偽造「台灣高速鐵路股票轉讓切結書」私
    文書，足以生損害於戊○○。而後於八十九年六、七月間，分別在高雄市○○街
    六十七號、高雄市○○○街二九六號一樓、高雄市○○街四九五巷十八弄四號，
    連續各將「台灣高速鐵路股票轉讓切結書」一紙交付己○○、丁○○、乙○○，
    而行使「台灣高速鐵路股票轉讓切結書」私文書，足以生損害於戊○○、己○○
    、丁○○、乙○○。
三、案經己○○、丁○○、乙○○訴由臺灣高雄地方法院檢察署檢察官偵查起訴。
      理  由
壹、上訴駁回部分
一、訊據上訴人即被告丙○○（下稱被告）否認有使公務員登載不實之犯行，辯稱其
    並未提供系爭所有權狀予己○○擔保債務，亦不知系爭所有權狀在己○○持有中
    ，其係為辦理貸款，而其同居人林錦華告知系爭所有權狀已遺失，故辦理補發等
    語。
二、經查，被告因向己○○借款而交付系爭所有權狀供擔保債務之事實，業據證人己○○在原審證述明確（見原審訴字卷第二九頁），並有八０新狀字第０００五五
    九、００一五二七號土地所有權狀、八０新建字第０００二九三、００三五一一
    號建物所有權狀附卷可稽（見他字卷第十一～十四頁）。又被告於事實欄一所載
    時、地，以系爭所有權狀遺失為由申請補發所有權狀，使地政事務所之公務員將
    遺失之事項登載於高雄市政府地政處新興地政事務所八十七年四月三十日新地新
    字第七六一號公告上之情，亦有高雄市政府地政處新興地政事務所九十年八月二
    十九日高市地新一字第六六五六號函附土地登記申請書、切結書、土地登記案件
    （書狀補給）公告通知書（稿）、高雄市政府地政處新興地政事務所八十七年四
    月三十日新地新字第七六一號公告附卷可稽（見他字卷第四一～五０頁）。再被
    告於原審亦供述有向己○○借款及交付系爭所有權狀供擔保債務，嗣因己○○催
    討債務，為向銀行貸款，乃以系爭所有權狀遺失為由申請補發所有權狀等語（見
    原審訴緝卷第五八、八七、一０四頁），核與上開各事證均相符，被告之自白即
    堪信為真正。是被告其後改稱未提供系爭所有權狀予己○○擔保債務，亦不知系
    爭所有權狀在己○○持有中，其係為辦理貸款，而其夫告知系爭所有權狀已遺失
    ，故辦理補發等語，無非卸責之詞，不足採取。從而，被告明知不實之事項而使
    公務員登載於職務上所載公文書，足以生損害於己○○及地政機關管理之正確性
    ，事證明確，犯行堪以認定。
三、核被告所為，係犯刑法第二百十四條之明知為不實事項而使公務員登載不實罪。
    原審以被告罪證明確，因而適用刑法第二百十四條、第四十一條第一項前段、罰
    金罰鍰提高標準條例第一條前段、第二條規定，並審酌被告曾坦承此部分犯行，
    嗣又否認犯罪，且迄未與告訴人己○○達成民事和解等一切情狀，量處有期徒刑
    四月，並諭知易科罰金之折算標準。原判決認事用法，並無不合，量刑亦稱妥適
    。被告上訴意旨辯稱未犯罪，為無理由，應予駁回。
貳、撤銷改判部分
一、訊據上訴人即被告丙○○（下稱被告）否認有行使偽造私文書之犯行，辯稱係其
    同居人林錦華交付「台灣高速鐵路股票轉讓切結書」，其即在上簽名及填寫身分
    證字號，「台灣高速鐵路股票轉讓切結書」非其偽造等語。
二、經查：
    (一)被告因得知富邦人壽公司之員工得以一股十元之價格認購臺灣高鐵公司增資發
      行之股票，經向己○○、丁○○、乙○○告知願以一股十二元之價格轉賣，己○○即表示願認購二萬股，丁○○、乙○○亦表示願各認購一萬股，己○○、
      丁○○、乙○○復分別將股款二十四萬、十二萬、十二萬元交付丙○○，被告
      即於事實欄二所載時、地各交付內容記載已收到股款及保證人戊○○簽名、蓋
      章之「台灣高速鐵路股票轉讓切結書」一紙予己○○、丁○○、乙○○之事實
      ，業據證人己○○、丁○○、乙○○於原審證述甚詳（見原審訴卷第二八～二
      九頁、原審訴緝卷第一○五、一○一、一六一頁），並有「台灣高速鐵路股票
      轉讓切結書」附卷可稽（見他字卷第六～八頁），再被告就此部分事實亦不爭
      執，核與上開各事證均相符，被告此部分之自白即堪信為真正。
    (二)又「台灣高速鐵路股票轉讓切結書」三紙之保證人欄上戊○○簽名及印文均非
      真正一節，已經戊○○於偵查中供述在卷（見他字卷第五五頁），且檢察官將
      「台灣高速鐵路股票轉讓切結書」三紙及戊○○郵局開戶申請書、合作金庫印
      鑑卡、華南銀行印鑑卡、當庭簽名字跡送鑑定，經國防部憲兵司令部刑事鑑識
      中心以特徵歸納比對法鑑驗結果，「台灣高速鐵路股票轉讓切結書」三紙保證
      人欄上戊○○簽名字跡之書寫個性、慣型及特徵均與戊○○其餘簽名字跡不相
      符，亦有國防部憲兵司令部刑事鑑驗鑑識中心九十一年四月三日（九一）綱得
      字第○四二四五號鑑驗通知書在卷可憑（見偵查卷第四一頁）。是「台灣高速
      鐵路股票轉讓切結書」三紙之保證人欄上戊○○簽名及印文均非真正，應堪認
      定。
    (三)再經原審當庭勘驗「台灣高速鐵路股票轉讓切結書」原本結果，書寫丙○○簽
      名、身分證字號之筆跡與書寫告訴人姓名、認購金額、股數、戊○○簽名之字
      跡不同，而書寫告訴人姓名、認購金額、股數之字跡與書寫戊○○簽名之字跡
      則筆劃勾勒相同，有勘驗筆錄足憑（見原審卷第一○五、一○一、一六一頁）
      ，再參以被告供稱「台灣高速鐵路股票轉讓切結書」係其同居人林錦華交由其
      簽名及填寫身分證字號之情，被告與同居人林錦華共同偽造「台灣高速鐵路股
      票轉讓切結書」，至為明確。
    綜上所述，被告共同偽造「台灣高速鐵路股票轉讓切結書」事證明確，犯行堪以
    認定。
三、核被告所為，係犯刑法第二百十六條、第二百十條之行使偽造私文書罪。被告與
    林錦華間，有犯意之聯絡及行為之分擔，均為共同正犯。被告多次行使偽造私文
    書行為，時間緊接，所犯構成要件相同，顯係基於概括犯意而反覆為之，為連續
    犯，應依刑法第五十六條規定論以一罪，並加重其刑。至被告利用不知情之成年
    刻印者偽造戊○○印章，固為偽造印章之間接正犯，然被告偽造印章後持以蓋用
    印文，而偽造戊○○印文及偽造戊○○署押之行為，均為偽造私文書之部分行為
    ，且被告偽造私文書後持以行使，偽造私文書之前階行為已為行使偽造私文書之
    後階行為所吸收，故均不再論以偽造印文、偽造署押、偽造私文書罪，附此敘明
    。
四、原審以被告罪證明確，予以論罪科刑，固非無見，惟查，公訴意旨認被告另涉犯
    詐欺取財犯行，且與被告行使偽造私文書犯行屬牽連犯裁判上一罪關係，但被告
    被訴詐欺取財犯行尚屬不能證明，自應不另為無罪之諭知（詳後述），原判決認
    被告犯詐欺取財罪及行使偽造私文書罪，二罪併合處罰，尚有未洽。被告上訴意
    旨辯稱未犯罪，雖無理由，但原判決既有上述可議之處，自應由本院撤銷改判。
    爰審酌被告係為交付己○○、丁○○、乙○○認購股票之憑證，一時失慮，乃擅
    自偽造戊○○印文及署押等一切情狀，量處如主文所示之刑，並諭知易科罰金之
    折算標準。偽造之「戊○○」印章一個雖未扣案，然既無法證明業已滅失，乃依
    刑法第二百十九條規定沒收。又「臺灣高速鐵路股票轉讓切結書」三紙上偽造「
    戊○○」之署押及印文各一個，亦依刑法第二百十九條規定沒收。至「臺灣高速
    鐵路股票轉讓切結書」三紙已屬告訴人己○○、丁○○、乙○○所有，而非被告
    所有之物，故不宣告沒收。
五、公訴意旨另以：被告意圖為自己不法之所有，基於概括之詐欺犯意，於八十九年
    四月初，佯稱其有管道可取得臺灣高鐵公司增資發行之股票，並願以每股十二元
    之價格轉賣予己○○、丁○○、乙○○，致使己○○、丁○○、乙○○因而陷於
    錯誤，丁○○及乙○○均承購一萬股，故均給付被告十二萬元，己○○則承購二
    萬股，給付二十四萬元。因認被告此部分涉犯刑法第三百三十九條第一項詐欺取
    財犯行。
六、公訴人認被告涉犯刑法第三百三十九條第一項詐欺取財犯行，係以被告向己○○
    、丁○○、乙○○收取款項後，其後未將領取之股票交付，反而將之出賣，被告
    詐欺取財之故意甚明，資為論據。訊據被告則否認有詐欺取財犯行，辯稱其尚未
    領得股票等語。經查：(一)被告經由富邦人壽公司員工戊○○介紹，而以富邦人壽
    公司員工陳嘉計之名義認購臺灣高鐵公司增資發行之股票一百四十張，被告亦於
    八十九年四月十三日，將己○○、丁○○、乙○○交付之股款連同自己之股款共
    計一百四十萬元交付陳嘉計之事實，已經證人戊○○、陳嘉計在原審結證明確（
    見原審訴緝卷第八九～九０、一０七頁），並有富邦商業銀行存摺類存款存入存
    根一紙附卷可稽（見原審訴緝卷第一一八頁）。是被告收受己○○、丁○○、乙○○交付之股款後，確有將己○○、丁○○、乙○○交付之股款用以認購股票，
    並無挪為己用，其後亦無否認收取股款，復出具「台灣高速鐵路股票轉讓切結書
    」載明收到股款及保證過戶，實難認被告自始即有不法所有之意圖，況被告亦無
    向己○○、丁○○、乙○○施用詐術使三人陷於錯誤而交付財物之行為。(二)又臺
    灣高鐵公司增資發行之股票係分別自八十九年七月二十五日、八十九年八月三十
    一日起發放領取，有台灣高鐵公司函足佐（見偵查卷第六六頁）。另被告於八十
    九年六、七月間，因己○○、丁○○、乙○○不斷詢問認購股票之事，被告即製
    作內容記載收到股款及保證過戶之「台灣高速鐵路股票轉讓切結書」三紙分別交
    付己○○、丁○○、乙○○收執之情，亦經己○○、丁○○、乙○○證述在卷，
    並有「台灣高速鐵路股票轉讓切結書」三紙附卷可憑。是被告於收受己○○、丁○○、乙○○交付之股款後，並無否認收取股款，復於股票發放前出具「台灣高
    速鐵路股票轉讓切結書」，載明收到股款及保證過戶，被告自無惟恐事跡敗露之
    疑慮，由此亦可推知被告自始確無將金錢據為己有之不法意圖。(三)至於被告其後
    已由陳嘉計交付台灣高鐵公司增資發行股票一節，已經證人戊○○、陳嘉計在原
    審證述甚明（見原審訴字卷第三二頁、原審訴緝卷第一０七頁），被告辯稱未領
    得股票等語，固不足取。但既不能證明被告自始即有不法所有意圖，亦不能證明
    被告有施用詐術使人陷於錯誤而交付財物之行為，已如前述，被告雖領取股票後
    未依約交付己○○、丁○○、乙○○，顯係事後另行起意，復無從因此即認被告
    轉賣股票之初即起意詐欺取財。此外，復查無其他積極證據足證被告有詐欺取財
    犯行，被告此部分犯罪尚屬不能證明。公訴人因認被告此部分與前開行使偽造私
    文書有罪部分屬牽連犯裁判上一罪關係，故不另為無罪之諭知。
參、被告前開上訴駁回部分即使公務員登載不實罪所處有期徒刑四月，如易科罰金以
    三佰元折算壹日，與撤銷改判部分即行使偽造私文書罪所處有期徒刑四月，如易
    科罰金以三佰元折算壹日，偽造「戊○○」印章一個及「臺灣高速鐵路股票轉讓
    切結書」三紙上偽造「戊○○」署押各一個及偽造「戊○○」印文各一個均沒收
    ，依法定其應執行有期徒刑六月，如易科罰金，以三佰元折算壹日。偽造「戊○○」印章一個及「臺灣高速鐵路股票轉讓切結書」三紙上偽造「戊○○」署押各
    一個及偽造「戊○○」印文各一個均沒收。
據上論結，應依刑事訴訟法第三百六十八條、第三百六十九條第一項前段、第三百六
十四條、第二百九十九條第一項前段、刑法第二十八條、第五十六條、第二百十六條
、第二百十條、第二百十九條、第四十一條第一項前段、第五十一條第五款、罰金罰
鍰提高標準條例第二條，判決如主文。
本案經檢察官甲○○到庭執行職務。
中      華      民      國    九十三    年    十一      月    三十      日
                              臺灣高等法院高雄分院刑事第九庭
                                  審判長法官  張明松
                                        法官  任森銓
                                        法官  郭玫利
右正本證明與原本無異。
如不服本判決應於收受本判決後十日內向本院提出上訴書狀，其未述上訴理由者，
並得於提起上訴後十日內向本院補提理由書狀（均須按他造當事人之人數附繕本)「
切勿逕送上級法院」。
使公務員登戴不實部分不得上訴。
                                      書記官  翁心欣
中      華      民      國    九十三    年    十一      月    三十      日
附錄本判決論罪科刑法條
刑法第二百一十條：
偽造、變造私文書，足以生損害於公眾或他人者，處五年以下有期徒刑。
刑法第二百一十六條：
行使第二百十條至第二百十五條之文書者，依偽造、變造文書或登載不實事項或使登
載不實事項之規定處斷。
刑法第二百一十四條：
明知為不實之事項，而使公務員登載於職務上所掌之公文書，足以生損害於公眾或他
人者，處三年以下有期徒刑、拘役或五百元以下罰金。
